臺灣臺北地方法院刑事判決　　　　　　　 96年度易字第678號
公　訴　人　臺灣臺北地方法院檢察署檢察官
被　　　告　乙○○
選任辯護人　朱日銓律師
　　　　　　黃舒瑜律師
　　　　　　黃帥升律師
上列被告因公共危險案件，經檢察官提起公訴（九十五年度偵字
第二二七二一號），本院判決如下：
    主  文
乙○○失火燒燬如附表所示之物，致生公共危險，處拘役貳拾日
，如易科罰金以銀元參佰元即新臺幣玖佰元折算壹日，減為拘役
拾日，如易科罰金以銀元參佰元即新臺幣玖佰元折算壹日。
    事  實
一、乙○○受僱於統茂金屬有限公司（下稱統茂公司），從事玻
    璃帷幕安裝工程，其於民國九十五年六月間受統茂公司負責
    人李興亮之指示，前往臺北市大安區○○○路○段四七號捷
    運忠孝復興站，進行該站體外牆玻璃帷幕安裝工程。其於同
    年六月十九日上午九時許，在該站體九號電扶梯外牆之鷹架
    上進行切焊作業，明知施作切焊時，應注意使用防火毯等防
    火設備，並注意避免火花掉落接觸易燃物，而發生火災，且
    依當時現場情況亦無不能注意之情形，竟疏未注意，致其切
    焊產生之火花及焊渣，由九號電扶梯與捷運站體牆壁之空隙
    間掉落至該電扶梯之機坑內，引燃機坑底部之棉絮及毛屑等
    易燃物品而起火燃燒，並燒燬如附表所示之物品，致生公共
    危險。
二、案經臺北市政府警察局大安分局報告台灣台北地方法院檢察
    署檢察官偵查後起訴。
    理  由
一、證據能力部分
(一)、按被告以外之人於審判外之言詞或書面陳述，除法律另有規
    定者外，不得作為證據，刑事訴訟法第一百五十九條第一項
    固有明文規定。惟被告以外之人於審判外之陳述，縱不符刑
    事訴訟法第一百五十九條之一至之四之規定，惟經當事人於
    審判程序同意作為證據，法院審酌該言詞陳述或書面陳述作
    成時之情況，認為適當者，亦得為證據，復為同法第一百五
    十九條之五第一項所明定。本案證人楊建斌、侯政賢、李興
    亮於警詢時所為之陳述，經被告於審判程序同意作為證據，
    本院亦認為適當，依前述規定當有證據能力。
(二)、按刑事訴訟法第一百五十九條之四第一款規定，除顯有不可
    信之情況外，公務員職務上製作之紀錄文書、證明文書亦得
    為證據。蓋該等文書係公務員依其職權所為，與其責任、信
    譽攸關，若有錯誤、虛偽，公務員可能因此負擔刑事及行政
    責任，從而其正確性高，且文書經常處於可受公開檢查之狀
    態，設有錯誤，甚易發現而予及時糾正，是其真實之保障性
    甚高。辯護人雖爭執臺北市政府消防局於九十五年八月二十
    八日做成之火災原因調查報告書不具證據能力，但上開文書
    係公務員職務上製作之紀錄與證明文書，且製作上開調查報
    告書之員警丙○○亦到庭具結證稱：其為本件火災事故之承
    辦人，有到現場調查，報告書是根據小組調查的結果製作等
    語，可見上開報告並無顯不可信之情況，是上開火災原因調
    查報告書，應認有證據能力。其次，除顯有不可信之情況外
    ，從事業務之人於業務上或通常業務過程所須製作之紀錄文
    書、證明文書，亦有證據能力，刑事訴訟法第一百五十九條
    之四第二款可資參照。本件臺北大眾捷運股份有限公司（下
    稱捷運公司）板南線非行車事故調查報告，乃捷運公司為調
    查火災發生之原因所製作之報告，用以明瞭導致事故之因素
    ，本院衡酌其內容並無顯不可信之情形，且為證明犯罪事實
    所必要，認應有證據能力。
二、實體部分：訊據被告乙○○固承認有於前述時地受僱於統茂
    公司進行外牆玻璃帷幕安裝工程，並於案發當日上午在捷運
    忠孝復興站站九號電扶梯牆外之鷹架進行焊接作業之事實，
    惟否認有何失火造成公共危險之犯行，辯稱：當日係進行點
    焊而非切焊，於點焊過程中均有使用防火毯，並無任何疏失
    ，且九號電扶梯與牆壁間並無空隙存在，火花及焊渣不可能
    掉落至機坑內，又施工地點距離機坑長達二十公尺，點焊產
    生之火花甚小，掉落時熱度亦不足以引起燃燒云云。經查：
(一)、被告於九十五年六月十九日上午九時十分起，在捷運忠孝復
    興站九號電扶梯外牆上方鷹架進行切焊作業，當時並無其他
    人在施工乙節，業據被告於警詢時供述明確；核與捷運公司
    電扶梯股長侯政賢、統茂公司負責人李興亮分別於警詢時指
    述之情節相符（偵查卷第六、八至九、十三至十四頁）。而
    九號電扶梯中段踏板確有冒煙起火情形，並經該捷運站站長
    楊建斌證述無誤，其稱：於當日上午九時十七分接獲告知，
    走到扶梯上面看到有白色煙霧，之後到扶梯下方發現階梯與
    乘場板的縫隙間冒出黑煙，之後越來越濃，啟動緊急排煙裝
    置還是無法排煙，乘場蓋板因受熱而無法打開，約十幾分鐘
    後該縫隙就冒出火花，消防局到場後用消防栓灌水讓蓋版降
    溫，維修人員才將蓋版打開，發現裡面還有火苗，消防人員
    再灌水滅火等語（偵查卷第一０八頁）；再經本院當庭勘驗
    捷運公司提出之監視錄影帶，發現同日上午九時十七分十四
    秒至二一秒，錄影畫面最左側電扶梯踏板左側冒出火花，一
    名年約五十歲之紅衣男子親見，九時十七分三三秒開始最左
    側電扶梯停止運轉。又九時十九分十三秒至十四秒畫面最左
    側停止運轉之電扶梯靠牆壁扶手之空隙冒出白色火光，九時
    十九分三十五秒左側電扶梯中間踏板右側冒出白煙等情，有
    勘驗筆錄及翻拍照片六張附卷為憑（偵查卷第十六至十八頁
    ，本院卷第九四頁），足見九號電扶梯中段確實有冒出火花
    之事實。再上開電扶梯經拆解機械檢查結果，被燒燬之電扶
    梯零組件包括踏階鏈輪、踏階、扶手帶、梳齒板開關、蜂鳴
    器共五件，復經證人侯政賢陳述明確，並有臺北市政府消防
    局火災原因調查報告書中所附之照片十三張（偵查卷第八、
    五八至六四頁），以及捷運公司板南線非行車事故調查報告
    暨所附照片十六張在卷可稽（偵查卷第一三一至一三八頁）
    ，此部分事實自堪予認定。
(二)、本件火災發生之原因，綜合現場勘查、證物鑑析結果及關係
    人陳述，不排除有使用切焊火花掉落引起燃燒之可能性，業
    經證人丙○○於本院審理時證述詳盡。其稱：當時在現場調
    查起火原因，考量所有可能造成電扶梯起火之因素後，認為
    起火點是在電扶梯內部，人無法進入，所以先排除人為縱火
    之可能；且階梯兩側軸承起火處的軌道沒有異常狀況，潤滑
    狀況良好，從監視器中亦可看到電扶梯運作正常，沒有卡死
    、空轉或摩擦過熱的情形，下機坑沒有起火燃燒，亦可排除
    下機坑機械故障之可能，而當時火勢是在電扶梯中段左側，
    恰好在被告施工地點之下，我們有在電扶梯下方用磁鐵吸地
    面，有吸附到切焊的鐵屑，再拆解電扶梯中段來看，是往施
    工的牆面燒進去，就是密閉空間靠牆的地方，現場綜合研判
    後，不排除是施工所造成等語（本院卷第七六至七七頁），
    並有前揭火災調查報告書可資佐證。而捷運公司板南線非行
    車事故調查報告中，亦排除下機坑機械故障之可能性，有該
    報告一份在卷可考（偵查卷第一二四至一二八頁）。再參酌
    消防局採集九號電扶梯踏階附近殘留物、燒熔物以靜態式頂
    空分析法、氣相層析質譜儀法鑑定結果，均未檢出石油系促
    燃劑，有該局九十五年七月二十八日第化95047 號鑑定報告
    書一份存卷可查（偵查卷第四五頁），足見本件火災確可排
    除人為外力縱火及機械故障之可能性。由此益見丙○○以現
    場調查之各項跡證，歸納所有可能引發電扶梯火災之因素後
    ，一一排除與現場跡證不符之原因，得出不排除為施工導致
    失火之結論，核與火災鑑定所用之原則相符，應堪採信。
(三)、被告雖辯稱當日係進行點焊作業，均有使用防火毯，並無任
    何疏失，且九號電扶梯與牆壁間沒有空隙，火花與焊渣不可
    能掉落至機坑，縱使有火花掉落，熱度亦不足引起燃燒云云
    ，然依前述勘驗結果，九號電扶梯確實冒出火光，而當時被
    告施工之地點恰為九號電扶梯外牆之鷹架，有施工地與捷運
    電扶梯照相位置圖一紙附卷可佐（偵查卷第四九頁）。又事
    故發生當時九號電扶梯與站體外牆牆壁間存有空隙，足使切
    焊所產生之火花與焊渣由空隙中落至電扶梯底部機坑乙節，
    復據證人丙○○於本院審理中證述明確，其稱：到現場觀察
    時，當天施工點有一處，是在照片五十七的地方（偵查卷第
    八十頁），當時外牆沒有封起來，外牆就在九號電扶梯的旁
    邊，九號電扶梯與施工外牆間有空隙，可以從照片六十二、
    六十三（偵查卷第七二、七三頁）看出來。另外照片四（偵
    查卷第五三頁），係伊從電扶梯往外拍的結果，也可以看到
    該空隙，如果被告在上面施工，火花與焊渣就可能掉落在機
    坑底部，且機坑底部確有發現鐵屑，可見電扶梯與牆壁間有
    空隙等語（本院卷第七七頁背面、第七八頁背面、第八一頁
    ）。參以臺北市政府消防局火災原因調查報告書所附照片編
    號四、六二至六四，第二次火災鑑定委員會會議紀錄所附照
    片一張（偵查卷第一四八頁），均可看出九號電扶梯中段東
    側與外牆有空隙存在，且前述報告書所附編號四六至四九照
    片（偵查卷第七四至七六頁），顯示九號電扶梯底層之黑色
    塑膠保護膜，表面上佈滿受熱燒穿之小圓孔，而電扶梯底層
    既為密閉空間，無人得以進入，亦徵係有高溫物體自九號電
    扶梯旁之空隙掉落至機坑內，因而燒穿該黑色塑膠膜無誤。
    至證人甲○○於本院審理時固證稱：其係現場監工人員，九
    十五年六月十九日除被告去施工外，僅同年月九日、十日有
    其他人員在同一地點施工，那時是作切焊工程，機坑下之鐵
    屑有可能是六月九日、十日之工程所留下來的，且被告施工
    之地點與九號電扶梯中間沒有空隙存在等語（本院卷第七九
    至八十頁）。然其於案發後第一時間之談話筆錄中表示：電
    扶梯旁縫隙的鋼條是案外人龍黔公司人員拆除，九十五年六
    月十八日有進行乙炔切割等語，與其於本院所述顯然不符。
    又其既稱電扶梯與牆壁間沒有空隙，卻稱機坑下方之鐵屑有
    可能係前次施工所掉落，則其於本院同日所述之證詞，亦顯
    然扞挌。再參酌被告與其所屬公司負責人於第一時間之談話
    紀錄，均稱被告係進行切焊工程，且依工程報告表之記載，
    九十五年六月十八日至同年月十九日早晨六點加夜班，依序
    進行搭鷹架、拆除捷運原有外牆石膏板及骨架、包樑骨架、
    包板完成、拆除鷹架等工作，使用機具包括乙炔切割及電焊
    機，有報告表一份在卷可稽（偵查卷第四一至四二頁），顯
    見被告進行之工程，係延續該十八日之工程而為，其應有使
    用乙炔切焊無誤。被告事後改稱當日係從事點焊，甲○○於
    本院審理時亦稱事後得知被告係點焊云云，均係臨訟迴護之
    詞，不足採信。至被告施工時有無使用防火毯乙節，並無任
    何人親見，李興亮與甲○○雖均稱平日施工會做防護措施，
    會蓋防火毯等語，然此等規定被告當時是否嚴格遵守，實無
    從加以查證。另檢視前述火災原因調查報告書所附照片編號
    二九、三九、四十（偵查卷第六六、七一頁），該踏階背面
    所堆積之棉絮，均已因受火而燃燒殆盡，然其餘未受燃燒之
    踏階內棉絮並無發現燃燒現象，並有臺北市政府消防局九十
    六年四月三日北市消調字第０九六三０八四一六００號函一
    紙附卷可憑（本院卷第八頁）。而踏階底部之所以會發現棉
    絮，係因位於機坑之集塵盤作用結果，將踏板上的棉絮及毛
    屑集中在集塵盤上乙節，業經證人侯政賢於偵查中證述屬實
    （偵查卷第一０九頁），足認被告進行切焊時所產生之火花
    與焊渣，由九號電扶梯與牆壁間之空隙掉落後，其熱度縱有
    減少之情形，但觸及易燃之棉絮及毛屑後，仍得引發燃燒之
    結果，進而燒燬如附表所示之物，亦屬明確。再徵諸卷內相
    關證人證詞，包括施工人員與捷運公司人員，均未發現案發
    時現場有何異狀而足使被告不能注意之情形，則被告疏未注
    意做好防護措施，亦顯有過失甚明。
(四)、辯護人雖指摘電扶梯中段之階梯以西側燒失較多，燃燒方向
    為西向東，與初期發現階梯火舌於東側及施工在東側，火流
    方向顯然不合云云。然證人丙○○於審理中證述：因為當時
    發現失火時，工地人員有以滅火器滅火，噴的時候是由施工
    方向往電扶梯方向噴，火就會往東燒，階梯上有滅火器乾粉
    的痕跡等語（本院卷第七七頁）。核與甲○○於審理中證稱
    ：火災當時伊在垃圾儲藏室後方，看到垃圾儲藏室冒出黑煙
    後，就打破垃圾儲藏室與電扶梯下層間之牆壁，持滅火器往
    裡面噴火等語相符（本院卷第八十頁背面）。另參酌忠孝復
    興站九號電扶梯與垃圾儲藏室相關位置剖面圖、施工地與捷
    運電扶梯照相位置圖（偵查卷第四七、四九頁），垃圾儲藏
    室位於九號電扶梯之東側，則甲○○於垃圾儲藏室持滅火器
    往西側之電扶梯底層噴灑後，火流之方向亦可能因乾粉作用
    之緣故，使電扶梯西側燃燒之狀況較東側為嚴重；況電扶梯
    本處於移動運轉之狀態，火勢可能隨著電扶梯之移動而蔓延
    ，是其火流方向與一般靜態場所之火災情形有所不同，亦屬
    合理，是本件尚難因火流方向與一般靜態場所之火流方向不
    同，即認前述火災原因調查報告書有誤。
(五)、被告雖聲請就本件起火點、起火原因等事項另行送請鑑定，
    惟證人丙○○於前揭火災原因調查報告書中，就現場概況、
    燃燒後之狀況、火災概要、起火處、起火原因均已為詳實之
    記載，至被告聲請鑑定之其餘事項，係針對假設性之問題聲
    請鑑定，本院認均無再送鑑定之必要，併此敘明。
(六)、綜上所述，被告所辯均不足採，本件事證明確，被告犯行堪
    以認定，應依法論科。
三、論罪科刑部分：
(一)、查被告乙○○行為後，刑法業於九十四年二月二日修正公布
    部分條文，並於九十五年七月一日施行。依修正後刑法第二
    條第一項規定：「行為後法律有變更者，適用行為時之法律
    。但行為後之法律有利於行為人者，適用最有利於行為人之
    法律。」，此條規定係規範行為後法律變更所生新舊法律比
    較適用之準據，是刑法第二條本身雖經修正，尚無比較新舊
    法之問題，應一律適用裁判時之現行刑法第二條規定，以決
    定適用之刑罰法律。又被告行為時，刑法第一百七十五條第
    三項失火罪，法定刑罰金部分，係三百元以下罰金，而依斯
    時罰金罰鍰提高標準條例第一條前段規定，「依法律應處罰
    金、罰鍰者，就其原定數額得提高為二倍至十倍」。故該罪
    罰金刑部分經提高後最高可罰銀元三千元即新臺幣九百元，
    最低則為銀元一元即新臺幣三元。至被告行為後公布施行之
    刑法施行法第一條之一規定：「中華民國九十四年一月七日
    刑法修正施行後，刑法分則編所定罰金之貨幣單位為新臺幣
    。九十四年一月七日刑法修正時，刑法分則編未修正之條文
    定有罰金者，自九十四年一月七日刑法修正施行後，就其所
    定數額提高為三十倍。但七十二年六月二十六日至九十四年
    一月七日新增或修正之條文，就其所定數額提高為三倍」；
    且刑法第三十三條第五款亦修正為：「主刑之種類：罰金，
    新臺幣一千元以上，以百元計算之」。查刑法第一百七十五
    條第三項規定，係七十二年六月二十六日前所訂定，故依新
    法規定，罰金部分應提高為三十倍，即最高可罰新臺幣九千
    元，最低應罰新臺幣一千元。比較新、舊法之結果，應以被
    告行為時之舊法對其較為有利。
(二)、按刑法公共危險罪章所稱之「燒燬」，係指燃燒毀損之意，
    亦即標的物已因燃燒結果喪失其效用而言。本件被告失火燒
    燬之物品僅有電扶梯之踏階鏈輪、踏階、扶手帶開關、梳齒
    板開關、蜂鳴器等物，並未燒燬捷運站站體主要構造部分，
    自未使捷運站站體喪失其效用；然捷運站為公眾出入之場所
    ，其往來旅客人潮眾多，此場火警雖因及時發現而迅速將火
    勢撲滅，但此確已影響到捷運站之安全，致生公共危險。又
    一失火行為所燒燬之對象縱然不同，但行為僅一個，而應為
    整體的觀察，成立單純一罪（最高法院八十五年度台上字第
    二六０八號判決參照），故其罪數應以行為之個數定之。是
    核被告乙○○所為，係犯刑法第一百七十五條第三項失火燒
    燬住宅以外之物罪。爰審酌被告並無任何前科，有臺灣高等
    法院被告前案紀錄表一紙存卷可查，足見其素行良好，其因
    一時疏忽，犯下本件罪行，造成捷運公司之損害頗大，並影
    響公眾往來之安全，惟其智識程度不高，過失情節尚非相當
    嚴重等一切情狀，量處如主文所示之刑。至被告行為時之刑
    法第四十一條第一項前段規定：「犯最重本刑為五年以下有
    期徒刑以下之刑之罪，而受六個月以下有期徒刑或拘役之宣
    告，因身體、教育、職業、家庭之關係或其他正當事由，執
    行顯有困難者，得以（銀元）一元以上三元以下折算一日，
    易科罰金。」。又被告行為時之易科罰金折算標準，依廢止
    前罰金罰鍰提高標準條例第二條規定（現已刪除），就其原
    定數額提高為一百倍折算一日，是本件被告行為時之易科罰
    金折算標準，應以銀元一百元至三百元即新臺幣三百元至九
    百元折算為一日。惟被告行為後新法第四十一條第一項前段
    修正為：「犯最重本刑為五年以下有期徒刑以下之刑之罪，
    而受六個月以下有期徒刑或拘役之宣告者，得以新臺幣一千
    元、二千元或三千元折算一日，易科罰金。」。比較修正前
    後之易科罰金折算標準，以修正前之規定較有利於被告。自
    應依修正後刑法第二條第一項前段規定，適用修正前之相關
    規定諭知易科罰金之折算標準。再者，中華民國九十六年罪
    犯減刑條例於九十六年六月十五日通過，並自九十六年七月
    十六日開始施行，查被告之犯罪行為係在九十六年四月二十
    四日以前所為，且經本院宣告有期徒刑一年六月以下之刑，
    而無前述條例第三條規定不予減刑之情形，合於減刑之條件
    ，應依該條例第二條第一項第三款規定減其刑期如主文所示
    ，並依前述修正前規定諭知易科罰金之折算標準。
據上論斷，應依刑事訴訟法第二百九十九條第一項前段，刑法第
二條第一項前段、第一百七十五條第三項，修正前刑法第四十一
條第一項前段，刑法施行法第一條之一，廢止前罰金罰鍰提高標
準條例第二條，現行法規所定貨幣單位折算新臺幣條例第二條，
中華民國九十六年罪犯減刑條例第二條第一項第三款、第七條、
第九條，判決如主文。
本案經檢察官張友寧到庭執行職務
中　　華　　民　　國　　96　　年　　8 　　月　　28　　日
                    刑事第三庭    審判長法  官  黃雅芬
                                        法  官  胡宗淦
                                        法  官  游士珺
上正本證明與原本無異。
如不服本判決，應於判決送達後10日內向本院提出上訴狀（應抄
附繕本）。告訴人或被害人如對於本判決不服者，應具備理由請
求檢察官上訴，其上訴期間之計算係以檢察官收受判決正本之日
期為準。
                                        書記官  林素霜
中　　華　　民　　國　　96　　年　　8 　　月　　29　　日
附錄本案論罪科刑法條全文
中華民國刑法第173條
放火燒燬現供人使用之住宅或現有人所在之建築物、礦坑、火車
、電車或其他供水、陸、空公眾運輸之舟、車、航空機者，處無
期徒刑或7年以上有期徒刑。
失火燒燬前項之物者，處 1 年以下有期徒刑、拘役或 5 百元以
下罰金。
第 1 項之未遂犯罰之。
預備犯第 1 項之罪者，處 1 年以下有期徒刑、拘役或 3 百元以
下罰金。
附表：踏階鏈輪、踏階、扶手帶開關、梳齒板開關、蜂鳴器。
